最高法院刑事判決　　　　　　一○○年度台上字第四一四九號
上　訴　人　袁祥鳴
上列上訴人因違反毒品危害防制條例案件，不服台灣高等法院台
中分院中華民國一○○年五月三日第二審判決（一○○年度少上
訴字第四號，起訴案號：台灣台中地方法院檢察署九十九年度少
偵字第一九號），提起上訴，本院判決如下：
    主  文              
原判決撤銷，發回台灣高等法院台中分院。
    理  由
本件原判決以：上訴人袁祥鳴為民國八十一年五月十五日出生，
行為時為十四歲以上未滿十八歲之少年，明知愷他命（俗稱Ｋ他
命）係毒品危害防制條例所列管且經行政院所公告之第三級毒品
，不得非法販賣，竟先於九十八年六月間，以每包愷他命（重○
．五公克）新台幣（下同）二百七十元之代價向身分不詳綽號「
黑仔」之成年男子購入後，再意圖營利，基於販賣第三級毒品愷
他命之犯意，以其所有之0000000000號行動電話作為
聯絡販賣愷他命之工具，分別於原判決事實欄一、(一)至(六)所載之
時、地，以每包愷他命三百元之價格，將愷他命販賣予潘國利、
莊璨銘、汪彧皋、廖勁綸等人，嗣於九十九年三月十七日，於警
至其住處執行搜索時，主動供出其販賣愷他命並自首願接受裁判
，及於偵、審中均自白其販賣第三級毒品之犯行。因而撤銷第一
審為上訴人之科刑判決，改判僅依毒品危害防制條例第十七條第
二項、刑法第十八條第二項遞減其刑後，仍論處上訴人販賣第三
級毒品罪刑（共六罪，均處有期徒刑一年三月，並定應執行刑有
期徒刑三年六月），並為相關之從刑諭知，固非無見。
惟查：(一)、審理事實之法院，對於案內一切證據，除認為不必要
者外，均應詳為調查，然後基於調查所得之心證，以為判斷事實
之基礎，如有應行調查之證據未經依法調查，或證據雖已調查而
其內容尚未明瞭者，即與未經調查無異，如遽行判決，即屬刑事
訴訟法第三百七十九條第十款所稱之當然違背法令。又刑法第六
十二條所定自首，係以對於未發覺之犯罪，在有偵查犯罪職權之
公務員知悉犯罪事實及犯人之前，向職司犯罪偵查之公務員坦承
犯行，並接受法院之裁判而言。苟職司犯罪偵查之公務員已知悉
犯罪事實及犯罪嫌疑人後，犯罪嫌疑人始向之坦承犯行者，為自
白，而非自首。而所謂發覺，不以有偵查犯罪之機關或人員確知
其人犯罪無誤為必要，僅須有確切之根據得為合理之可疑者，亦
屬發覺。本件原判決認定上訴人向警方坦認犯罪，符合自首要件
，無非係以證人即台中縣警察局（已改制為台中市）刑警大隊小
隊長黃錫卿於第一審之證詞，及依警詢及第一審少年法庭之筆錄
，上訴人係自動供出如原判決事實欄一、(一)至(六)所載之販賣愷他
命犯行等情，資為判斷。然依證人黃錫卿於第一審之交互詰問時
，其係證述：「（問：毒品危害防制條例這部分你們獲得何種情
資？）我們是配合刑事局第六隊搜索，其他內部我就不清楚。」
、「（問：訊問的內容分別問被告〈即上訴人，下同〉九十八年
八月一日二時二十六分、八月二十一日晚上九時二十分、九月八
日下午四時十三分是否有交易毒品之外，是否還知悉被告另涉有
販賣毒品犯行？）我們是配合搜索，時間應該是承辦單位交給我
們的，我們由譯文資料來詢問被告。」、「（問：除了這幾個時
間之外，刑事警察局還有提供其他時間資料？）當時針對袁祥鳴
毒品的部分來處理」、「（問：袁祥鳴毒品部分是販賣還是吸食
你是否清楚？）我們是根據譯文的部分，移送就不是我們承辦，
是由原承辦單位來移送。」等語（見第一審卷第三十九頁反面）
。而依卷附之本案搜索票，其聲請搜索人確為內政部警政署刑事
警察局（下稱刑事局）局長林德華，且聲請搜索之案由，包括販
賣毒品（見警詢卷第十四頁），並另有監聽譯文在卷（見警詢卷
第八至十頁）可稽。準此，證人黃錫卿顯僅係配合刑事局進行搜
索，事後並依該局提供之監聽譯文為上訴人製作筆錄，並非本案
之主辦單位及承辦人。則於證人黃錫卿詢問上訴人並製作筆錄前
，是否其他有偵查犯罪職權之公務員（即刑事局承辦人員）確無
發覺上訴人之上開犯嫌？刑事局為何聲請對上訴人之行動電話監
聽？何時開始監聽？為何發動搜索？上開監聽結果，有無獲得上
訴人販賣第三級毒品之情資？前揭搜索聲請書所載販賣毒品案由
之實情何所指？是否因監聽得悉上訴人涉嫌販賣毒品，始聲請對
上訴人搜索？均未見原審予以釐清，遽依證人黃錫卿前開證詞即
認上訴人坦認犯行符合自首要件而為判決，自有應於審判期日調
查之證據而未予調查之違誤。(二)、刑法第六十二條自首減刑之規
定，其立法本旨，一方面在於獎勵犯罪者悔過投誠，避免搜查逮
捕株連無辜，另一方面在促使行為人於偵查機關發覺前，主動揭
露其犯行，俾由偵查機關儘速著手調查，使犯罪事實易於發覺。
惟自首者，於嗣後之偵查、審理程序，仍得本於其訴訟權之適法
行使，對所涉犯罪事實為有利於己之主張或抗辯，不以始終均自
白犯罪為必要。至毒品危害防制條例第十七條第二項規定：「犯
第四條至第八條之罪於偵查及審判中均自白者，減輕其刑。」旨
在使刑事案件儘速確定，鼓勵被告認罪，並節省司法資源，行為
人須於偵查及審判中均自白者，始符合減輕其刑之要件。上揭法
定減輕其刑之規定，前者，重在鼓勵行為人自行揭露尚未發覺之
犯罪；後者，則重在憑藉行為人於偵查、審判程序之自白，使已
存在之案件儘速確定。二者之立法目的不同，且前者為得減其刑
，後者則為應減其刑，適用效果亦迥然有別，乃個別獨立之減輕
其刑之規定。行為人若同時存在此二情形，並無因後者規定為「
必減」，而前者則定為「得減」，故應優先而僅擇一適用毒品危
害防制條例第十七條第二項規定之問題。否則，無異鼓勵行為人
於為偵查機關查獲後再行自白即可，徒增犯罪者僥倖之心，殊違
刑法第六十二條規定獎勵自首之美意。本件原判決既認定上訴人
於其販賣第三級毒品犯行被發覺前，自首犯罪，且於偵、審中亦
均自白其犯行，而以毒品危害防制條例第十七條第二項採必減輕
其刑之規定，對上訴人較有利，應優先適用，而認無刑法第六十
二條自首規定之適用（見原判決理由二、(四)），不無違誤。以上
或為上訴意旨所指摘，或屬本院得依職權調查之事項，應認原判
決有撤銷發回更審之原因。
據上論結，應依刑事訴訟法第三百九十七條、第四百零一條，判
決如主文。
中    華    民    國  一○○  年    七    月  二十八  日
                      最高法院刑事第十二庭
                          審判長法官  黃  正  興  
                                法官  林  秀  夫  
                                法官  許  錦  印  
                                法官  林  瑞  斌  
                                法官  謝  靜  恒  
本件正本證明與原本無異
                                      書  記  官  
中    華    民    國  一○○  年    八    月    四    日
                                                      Q